【裁判字號】    99,勞訴,30
【裁判日期】    990611
【裁判案由】    給付退休金
【裁判全文】
臺灣臺中地方法院民事判決              99年度勞訴字第30號
原      告  乙○○
被      告  龍昌機械股份有限公司
法定代理人  丙○○
訴訟代理人  林一哲律師
複 代 理人  甲○○
上列當事人間請求給付退休金事件，本院於民國99年5月14日言
詞辯論終結，判決如下：
    主  文
被告應給付原告新臺幣肆拾萬伍仟肆佰陸拾捌元，及自民國九
十九年二月七日起至清償日止，按年息百分之五計算之利息。
原告其餘之訴駁回。
訴訟費用新臺幣柒仟貳佰貳拾元，由被告負擔新臺幣伍仟壹佰貳
拾陸元；餘由原告負擔。
本判決原告勝訴部分得假執行；但被告如以新臺幣肆拾萬伍仟
肆佰陸拾捌元為原告預供擔保後，得免為假執行。
原告其餘假執行之聲請駁回。
    事實及理由
一、原告起訴主張：
  (一)原告自民國80年3月1日起受僱於被告，迄97年10月31日，原
    告工作年資已滿17年又8個月，惟因年齡未滿55歲，尚未符
    合勞動基準法第53條第1項規定之退休條件，然被告提出對
    原告辦理優退之提議，即被告願以勞動基準法之規定為原告
    辦理退休，原告迫於種種無奈，同意被告之要求願依勞動基
    準法之規定辦理退休。詎被告竟片面計算後，僅給付原告新
    臺幣（下同）731,742元，核與勞動基準法之規定不符。因
    原告工作年資為17年8個月，依勞動基準法第55條第1項第1
    款及同條第2項之規定，計算退休金之基數應為33個基數，
    而原告辦理退休時之平均工資為40,793元，故原告得請領之
    退休金為1,346,169元，被告僅給付原告731,742元，尚不足
    614,427元（計算式：40,793×33－731,742＝614,427）。
    原告因此曾向臺中縣政府勞工處申請勞資爭議調解，惟被告
    皆拒絕給付，致調解不成立，原告不得已始提起本件訴訟等
    語。並聲明：1.被告應給付原告614,427元，及自起訴狀繕
    本送達翌日起至清償日止，按年息百分之5計算之利息。2.
    願供擔保，請准宣告假執行。
  (二)對被告答辯之陳述：
    原告未要求退休，亦非被資遣，而是被告脅迫原告辦理退休
    ，惟原告尚未符合勞動基準法法定退休條件（尚須有兩年工
    作年資），被告遂要求原告留職停薪，惟勞健保費用須由原
    告全額負擔，原告未答應，被告遂提出要求原告辦理退休，
    退休金比照勞動基準法規定之給付標準，並對原告提出「不
    辦退休，即資遣原告」，原告不得已答應被告要求，配合被
    告辦理退休。原告辦理退休時，被告要求原告簽具之「員工
    離職通知書暨離職金簽收證明」上載明「……並依據勞動基
    準法退休金計算之規定計算離職金新臺幣……」，顯見原告
    所述屬實，即兩造確有合意以勞動基準法有關退休金之計算
    標準，由被告依法給付原告離職金。前開離職金之計算，是
    由被告片面計算，因原告對相關法律不熟悉，於是簽收離職
    。惟當初依相同條件被迫退休者，尚有多人，其中大多數人
    於簽領後始發現被告刻意短少給付，陸續向被告請求給付短
    少之退休金，被告因自知違法，亦陸續為給付，益證原告與
    被告當初約定係依勞動基準法有關退休金之計算標準無誤。
二、被告則以：
  (一)原告未達法定退休條件即向被告要求退休，被告基於體恤原
    告多年辛勞，始以遠較勞動基準法優惠之條件資遣原告，原
    告當時亦欣然接受，並簽立離職同意書，其於離職將近一年
    半後始陳稱被告尚積欠其退休金云云，顯悖事實，自無可採
    。原告係於44年12月4日出生，其自80年3月1日起始任職於
    被告，故依勞動基準法第53條之規定，最早需至99年12月5
    日始因工作15年以上且年滿55歲而得依勞動基準法向被告請
    領退休金，惟原告係於97年12月31日自被告公司離職，故其
    依法顯不得向被告請領退休金，此亦為原告於99年1月29日
    民事起訴狀中所自承，顯係原告所不爭之事實，其要求被告
    需依勞動基準法給付其退休金，顯係於法無據，不應准許。
  (二)抑有進者，原告自被告公司離職時，被告基於原告為被告工
    作多年，曾額外給付731,742元之離職金予原告，當時原告
    收取款項後，即書立員工離職同意書予被告，同意書中載明
    :「本人並同意自即日起拋棄所有對龍昌機械股份有限公司
    有關退休金與資遣費之請求權力」，顯見原告業已拋棄對被
    告之退休金及資遣費請求權，其於領得退休金近一年半後，
    竟無視其白紙黑字所書立之離職同意書，而向被告公司請求
    於法無據之退休金，顯悖法、理、情，自無可採。
  (三)查原告係自80年3月1日起至97年10月31日止任職於被告公司
    ，任職年資共計17年8個月，而原告於離職日前6個月（97年
    5月1日至同年10月31日之總日數為183天，共領得215,774
    元之工資，依勞動基準法第2條第3款、第4款之規定，其平
    均工資應為35,373元(計算式：215,774÷183×30＝35,373
    ，小數點以下四捨五入）。而原告係因無法勝任工作於97年
    10月31日離職，倘被告依勞動基準法第17條之規定給付資遣
    費，亦僅需給付624,923元【計算式：35,373×（17+8/ 12
    ）＝624,923】之資遣費予原告，被告係顧念原告為被告工
    作多年，始優惠給付原告之731,742元離職金，足認被告業
    已仁至義盡，並無虧待原告可言。
  (四)原告於99年3月17日庭呈之準備書狀中，載稱「被告公司脅
    迫原告辦理退休」、「被告公司遂要求原告留職停薪，但勞
    健保費用須由原告全額負擔」、「被告公司遂提出要求原告
    辦理退休，退休金比照勞動基準法規定之給付標準，並對原
    告提出『不辦退休，即資遣原告』」、「其中大多數人於簽
    領後始發現被告刻意短少給付，陸續向被告請求給付短少之
    退休金，被告因自知違法，亦陸續為給付」云云，均無實據
    ，更與事實相悖，被告玆否認之。按勞動基準法早已公告周
    知，原告何能諉為不知？其當初欣然接受被告所給付之離職
    金，並書立員工離職同意書予被告之原因，無非因被告所給
    予原告之離職金較法定之資遣費更為優惠所致。詎原告於領
    取高額離職金近一年半後，復辯稱被告短缺給付渠退休金云
    云，自無可採。綜上，原告依法本無請領退休金之權利，且
    被告業已給付原告遠較法定數額為高之高額離職金，原告無
    端興訟，殊屬無理等語資為抗辯。並聲明：1.原告之訴駁回
    。2.如受不利判決，願供擔保請准宣告免為假執行。
三、兩造依民事訴訟法第270條之1第1項第3款規定，整理並協議
    簡化爭點如下：
  (一)兩造不爭執之事實：
  1.原告自80年3月1日起受僱於被告，迄至97年10月31日止，工
    作年資為17年又8個月，因原告為44年12月4日出生，於斯時
    未滿55歲，尚未符合勞動基準法第53條第1項規定之退休條
    件。
  2.原告97年5月至97年10月之全部工資（包含薪資及獎金）為
    215,754元，平均工資為35,370元。
  3.被告於97年11月17日已給付原告離職金731,742元，原告並
    在被證一之離職同意書上簽名（即姓名部分是由原告自行簽
    名，另外其上之金額、支票號碼及日期是由被告記載）。
  4.原告係適用勞動基準法之退休金計算標準（即舊制），於97
    年10月31日時原告尚未達勞動基準法第53條第1項規定之退
    休條件。
  (二)本件之爭點：
    原告主張被告應依勞動基準法之退休金計算規定計算離職金
    ，並給付依前開方式計算之金額扣除731,742元後之差額，
    是否有理由？
四、以下針對本件之爭點，敘述本院得心證之理由：
  (一)被告於原告離職時出具「員工離職通知書暨離職金簽收證明
    」予原告，被告並於該證明書下方之「離職同意書」上簽名
    ，及前開「員工離職通知書暨離職金簽收證明」記載：「…
    …予以臺端離職通知，並依據勞動基準法退休金計算之規定
    計算離職金新臺幣731,742元於臺端辦妥離職及移交手續後
    ，以即期支票支付。……」；另「離職同意書」記載：「本
    人乙○○已收到龍昌機械股份有限公司支付給本人之離職金
    共新臺幣731,742元，支票號碼UA0000000；本人並同意自即
    日起，拋棄所有對龍昌機械股份有限公司有關退休金及資遣
    費之請求權力，恐口說無憑，特立此證明。」等情，有前開
    員工離職通知書暨離職金簽收證明及離職同意書在卷可稽，
    復為兩造所不爭執，應堪認定。
  (二)查被告既於「員工離職通知書暨離職金簽收證明」記載：「
    依據勞動基準法退休金計算之規定計算離職金」，可知，原
    告主張被告當時同意以勞動基準法退休金計算之規定計算離
    職金予原告，應可憑信。被告雖辯稱：前開記載僅指「倍數
    」以勞動基準法之規定計算，因如果全部依照勞動基準法規
    定計算退休金，就不會在其上記載離職金，亦不會特別記載
    退休金「計算」之規定，而會直接記載退休金之規定云云。
    然查，前開證明書已明確記載依據勞動基準法退休金計算之
    規定計算離職金，並無特別載明僅倍數依勞動基準法有關退
    休金之計算規定計算，則被告此部分之抗辯，顯屬無據。
  (三)而原告固不否認有在離職同意書上簽名，然稱該同意書上之
    金額、支票號碼及日期是由被告所記載等語，此則為被告所
    不爭執。查被告先行單方算妥離職金金額後，於交付予原告
    時，同時要求原告簽具離職同意書，衡情原告於領取被告所
    單方計算之離職金時，並無法當場予以核算，復以員工離職
    通知書暨離職金簽收證明上已明文記載係依勞動基準法退休
    金計算之規定計算離職金，則原告簽立離職同意書，同意拋
    棄所有對被告有關退休金及資遣費之請求權利，當係指拋棄
    被告給付其依勞動基準法退休金計算之規定計算離職金後之
    其他有關退休金及資遣費之請求權利，被告未依約定以勞動
    基準法退休金計算之規定計算離職金予原告，原告自得請求
    被告補給付之。
  (四)按「勞工退休金之給與標準如左：一、按其工作年資，每滿
    1 年給與兩個基數。但超過15年之工作年資，每滿1年給與1
    個基數，最高總數以45個基數為限。未滿半年者以半年計；
    滿半年者以1年計。」、「前項第1款退休金基數之標準，係
    指核准退休時1個月平均工資。」，勞動基準法第55條第1項
    第1款及第2項定有明文。查被告既同意依據勞動基準法退休
    金計算之規定計算離職金予原告，則原告工作年資為17年8
    個月，依勞動基準法第55條第1項第1款及同條第2項之規定
    ，計算退休金之基數應為33個基數；另原告97年5月至97年
    10月之全部工資（包含薪資及獎金）為215,754元，平均工
    資為35,370元等情，均為兩造所不爭執，從而，原告得請求
    之離職金應為1,167,210元（計算式：35,370×33＝1,167,
    210），而被告僅給付731,742元，故原告尚得請求被告給付
    435,468元（計算式：1,167,210－731,742＝435,468）。
四、綜上所述，原告請求被告給付435,468元，及自起訴狀繕本
    送達翌日即99年2月7日起至清償日止，按年息5%計算之利息
    ，為有理由，應予准許；超過上開應准許之金額部分，非屬
    正當，應予駁回。
五、本件事證已臻明確，兩造其餘攻擊、防禦方法及所提出之各
    項證據資料，核與判決結果不生影響，爰不逐一論述，附此
    敘明。
六、本件原告勝訴部分，為所命給付金額未逾50萬元之判決，爰
    依職權宣告假執行，原告就此部分所為供擔保假執行之聲請
    ，僅在促使本院發動職權，自無庸另為准駁之裁判；至原告
    敗訴部分，其假執行之聲請已因訴之駁回而失所依據，應予
    駁回。而被告陳明願供擔保請准宣告免為假執行，就原告勝
    訴部分，經核尚無不合，爰酌定相當擔保金額准許之。
七、本件訴訟費用額確定為7,220元（含裁判費6,720元、證人日
    旅費500元），由被告負擔5,126元，餘由原告負擔。
八、據上論結，原告之訴為一部有理由，一部無理由，依民事訴
    訟法第79條、第87條第1項、第389條第1項第5款、第392條
    第2項，判決如主文。
中    華    民    國    99    年    6     月    11    日
                  民事第三庭    審判長法  官  許秀芬
                                      法  官  林慧貞
                                      法  官  黃佳琪
正本係照原本作成。
如對本判決上訴，須於判決送達後20日內向本院提出上訴狀。
中    華    民    國    99    年    6     月    11    日
                                      書記官

司法院資訊處製作；財團法人民間司法改革基金會備份。
